臺北高等行政法院簡易判決　　　　　　　　　　　　　九十一年度簡字第一八○號
　　原　　　告　甲○○　女五十.
　　被　　　告　法務部
　　代　表　人　乙○○部長）.
　　訴訟代理人　丙○○
　　　　　　　　丁○○
右當事人間因申報公職人員財產事件，原告不服行政院中華民國九十年一月二十九日
台九十訴字第○○三二○○號訴願決定，提起行政訴訟。本院判決如左：
　　主  文
原告之訴駁回。
訴訟費用由原告負擔。
　　事  實
緣原告於民國（以下同）八十八年間擔任高雄市鼓山區公所秘書兼主任，為公職人員
財產申報法第二條第一項第十一款規定應申報財產之人員，同年十月五日定期申報財
產時，未申報其配偶呂昇晃所有應申報之財產項目：一不動產部分：(一)台東縣台東市
○○段第○四三四之○○三九地號土地，面積：二○七平方公尺，權利範圍：所有權
全部，及其上第○四四○四號建物，門牌號碼：台東市○○路一四九號房屋，面積：
六二‧五○平方公尺，權利範圍：所有權全部；(二)台東縣台東市○○段第○四三四（
原處分書誤繕為○四三九）之○○五○地號土地，面積：三三平方公尺，權利範圍：
所有權全部；(三)台南縣佳里鎮○里段第二四七三之○○一二地號土地，面積：八六平
方公尺，權利範圍：所有權全部，及其上第九一二三號建物，面積：二二一‧二○平
方公尺。二有價證券（股票）部分：台苯一、○○○股、太電五、○○○股、華電一
○、○○○股、永豐餘五、○○○股、立榮八、○○○股、中信銀三三二股、農林五
、五四六股、中國力霸六、○七五股、台泥一六三股、國喬一一五股、東雲八五○股
、中鋼五五九股、大鋼九三一股、春源鋼鐵六五一股、英群企業五、○○○股、開發
一、一○○股，總額逾新台幣（以下同）五十萬元。被告認原告有故意申報不實情事
，乃依公職人員財產申報法第十一條第一項後段規定，以八十九年九月四日法八十九
財申罰字第○一三四五八號罰鍰處分書處以罰鍰七萬元。原告不服，以其自七十一年
間與其配偶分居迄今，不知配偶財產狀況，且係第一次申報財產，未被告知需申報配
偶財產，並非故意不申報等語，向行政院提起訴願，經該院以九十年一月二十九日台
九十訴字第○○三二○○號決定駁回，遂提起本件行政訴訟。茲摘敘兩造訴辯意旨如
次：
一原告起訴意旨略以：原告於八十八年七月十六日甫接主管職務，旋即於八十八年十
  月五日申報財產，因係第一次申報，且僅收到「公職人員財產申報表」（以下稱申
  報表），未悉公務員申報財產事，亦未被告知應申報配偶財產，並無申報不實之故
  意。觀諸申報表僅於第一頁不動產土地欄旁，以文字加註「房屋之基地為申報人
  、申報人配偶或未成年子女所有，土地欄仍應填載。」，其餘各頁並無所稱「每一
  欄項之前有詳敘應申報配偶及未成年子女所有財產」之文字，使原告誤認原告所有
  房屋之基地係屬申報人自己所有，非申報人配偶或未成年子女所有，僅填載原告所
  有房屋基地之土地坐落，致無從得知應申報配偶所有財產之規定。又原告業務繁忙
  ，疏於詢問填載之規定，顯有疏失，絕非「明知」，應不符合公職人員財產申報法
  第十一條規定之構成要件。原處分以「申報表每一欄項之前有詳敘應申報配偶及未
  成年子女所有財產之規定」，認原告有申報不實之故意，尚有未合。行政程序法第
  九條規定：「行政機關就該管行政程序應於當事人有利及不利之情形，一律注意。
  」程序猶如此，況攸關原告權益之實體認定。原處分及訴願決定未察有利原告之證
  據，違反經驗與論理法則，請撤銷之。
二被告答辯意旨略以：
  (一)按公職人員及其配偶所有之應申報財產，應一併申報，又上市有價證券總額達五
    十萬元，即應申報，公職人員財產申報法第五條第二項及同法施行細則第十九條
    第一項第一款分別定有明文。本件原告確有漏報其配偶所有不動產及有價證券情
    事，有原告八十八年申報表、臺東縣臺東地政事務所八十九年四月十四日東地所
    一字第二六六六號函附原告漏報之配偶不動產登記簿謄本、臺灣證券集中保管股
    份有限公司八十九年四月二十日（八九）證保企字第○六三五一號函附原告配偶
    保管帳戶客戶餘額表等資料影本在卷可稽。原告雖主張其係第一次申報，不知應
    申報配偶財產，且其與配偶已分居多年，配偶不願告知財產狀況，亦屬常情云云
    。惟查，申報配偶財產係原告之法定義務，原告自不得以不知法律作為解免應負
    之法律責任之正當理由；況本件受理申報機關高雄市政府政風處為免申報人無暇
    另行翻閱財產申報相關法令及填表注意事項，特於申報表各欄項前詳敘相關之財
    產申報規定，原告自難諉為不知。茍如原告所陳，其僅收受一份申報表，則在無
    其他相關法令或填表注意事項協助之下，原告復未向受理申報機關洽詢，其如何
    完成申報手續？顯與常理有違。
  (二)原告主張其與配偶已分居多年，並提出戶籍謄本附卷為憑乙節。然依卷附之戶籍
    謄本以觀，原告戶籍地為高雄市○○區○○里○鄰○○街八十五號，其配偶則住
    於同街九十一號，二者僅相距二戶；而原告之姐曾麗珠出具切結書稱與原告同住
    十多年，原告與配偶已分居云云，然原告之戶籍內並無曾麗珠設籍，自難遽憑曾
    麗珠之切結內容，認原告與其配偶有分居之事實；再經高雄市政府政風處訪談原
    告多年之同事及鄰居結果，竟不知悉其家庭狀況，左鄰右舍亦拒絕製作訪談紀要
    ，原告復未提出其他具體證據供調查，自不能僅以原告單方之辯詞為認定其配偶
    不能配合申報之唯一證據。原告所辯無非事後卸責之詞，不足採信，請駁回之。
　　理  由
一按「左列公職人員應依本法申報財產：一‧‧‧十一警政、司法調查、稅務、關務、
  地政、主計、營建、都計、證管、採購之縣（市）級以上政府主管人員，及其他職
  務性質特殊經主管院會同考試院核定有申報財產必要之人員。」「公職人員應申報
  之財產如左：一不動產、船舶、汽車及航空器。二一定金額以上之存款、外幣、有
  價證券及其他具有相當價值之財產。三‧‧‧（第一項）。公職人員之配偶及未成
  年子女所有之前項財產，應一併申報（第二項）。」「公職人員明知應依規定申報
  ，無正當理由不為申報，處新臺幣六萬元以上三十萬元以下罰鍰。其故意申報不實
  者，亦同。」「本法第五條第一項第二款及第三款之一定金額，依左列規定：一存
  款、有價證券、債權、債務及對各種事業之投資，每類之總額為新台幣一百萬元，
  或有價證券之上市股票總額為新台幣伍拾萬元。二‧‧‧（第一項）。公職人員之
  配偶及未成年子女依本法第五條第二項規定應一併申報之財產，其一定金額，應各
  別依前項規定分開計算（第二項）。外幣（匯）或其他幣別須折合新台幣時，以申
  請日前一交易日之收盤匯率計算；有價證券之價額，以其票面價額計算；具有相當
  價值財產之總額，有掛牌之市價者，以申報日前一交易日之掛牌市價計算，無市價
  者，以已知該項財產曾有之交易價額計算（第三項）。」公職人員財產申報法第二
  條第一項第十一款、第五條第一項第一款、第二款、第二項、第十一條第一項、公
  職人員財產申報法施行細則第十九條第一項分別定有明文。所謂故意申報不實者，
  除明知不實有意予以申報者之「直接故意」外，尚包含預見其發生而其發生並不違
  背本意為申報之「未必故意」在內。
二本件原告於八十八年間擔任高雄市鼓山區公所秘書兼主任，為公職人員財產申報法
  第二條第一項第十一款規定應申報財產之人員，同年十月五日定期申報財產時，未
  申報其配偶所有應申報之財產項目：(一)不動產部分：1.台東縣台東市○○段第○四
  三四之○○三九地號土地，面積：二○七平方公尺，權利範圍：所有權全部，及其
  上第○四四○四號建物，門牌號碼：台東市○○路一四九號房屋，面積：六二‧五
  ○平方公尺，權利範圍：所有權全部；2.台東縣台東市○○段第○四三四之○○五
  ○地號土地，面積：三三平方公尺，權利範圍：所有權全部；3.台南縣佳里鎮○里
  段第二四七三之○○一二地號土地，面積：八六平方公尺，權利範圍：所有權全部
  ，及其上第九一二三號建物，面積：二二一‧二○平方公尺。(二)有價證券（股票）
  部分：台苯一、○○○股、太電五、○○○股、華電一○、○○○股、永豐餘五、
  ○○○股、立榮八、○○○股、中信銀三三二股、農林五、五四六股、中國力霸六
  、○七五股、台泥一六三股、國喬一一五股、東雲八五○股、中鋼五五九股、大鋼
  九三一股、春源鋼鐵六五一股、英群企業五、○○○股、開發一、一○○股，總額
  逾五十萬元等情，有原告八十八年申報表、台南縣佳里地政事務所八十九年四月十
  四日八九所一字第三二五○號函附權利人總歸戶清冊、臺東縣臺東地政事務所八十
  九年四月十四日東地所一字第二六六六號函附原告配偶之土地登記簿謄本、臺灣證
  券集中保管股份有限公司八十九年四月二十日（八九）證保企字第○六三五一號函
  附原告配偶保管帳戶客戶餘額表等資料影本附原處分卷可稽。被告遂認原告有故意
  申報不實情事，依公職人員財產申報法第十一條第一項後段規定，以八十九年九月
  四日法八十九財申罰字第○一三四五八號罰鍰處分書處以罰鍰七萬元，揆諸首揭規
  定及說明，尚無不合。
三原告對其上開申報不實之情事不爭執，惟主張：其甫接主管職務旋即申報財產，因
  係第一次申報，且僅收到申報表，未悉公務員申報財產事，亦未被告知應申報配偶
  財產；又其業務繁忙，疏於詢問填載之規定，顯有疏失，並無申報不實之故意，應
  不符合公職人員財產申報法第十一條規定之構成要件云云。經查：
  (一)原告於八十八年間既擔任高雄市鼓山區公所秘書兼主任，依公職人員財產申報法
    第二條第一項第十一款、第五條第一項第一款、第二款、第二項規定，申報其本
    人、配偶及未成年子女之財產，為其法定義務，不因是否知悉法律規定或受理申
    報機關於分送申報表時是否附有申報注意事項或填表須知，而異其效力。又申報
    表第一頁(一)不動產1.土地欄記載：「‧‧‧房屋之基地為申報人、申報人配
    偶或未成年子女所有，土地欄仍應填載。」2.房屋欄記載：「‧‧‧未登記
    建物如屬申報人、配偶或未成年子女所有，並請填入門牌地址，並加註『未登記
    建物』。」之用意，應係在提醒申報人於上開各該情形，仍應申報，非謂僅於上
    開各該情形始應申報，而排除其法定申報之義務。原告主張其誤認房屋之基地係
    屬申報人自己所有，非申報人配偶或未成年子女所有，故僅填載原告所有房屋基
    地之土地坐落，致無從得知應申報配偶所有財產之規定云云，顯係事後飾卸之詞
    ，不足採信。
  (二)原告雖於訴願時提出其姐曾麗珠出具之切結書，略以：原告與其配偶已分居十餘
    年，平常未往來等語。然依原告提出之戶籍謄本記載，原告戶籍於高雄市○○區
    ○○里○鄰○○街八十五號，育有一子一女；再依臺東縣臺東地政事務所八十九
    年四月十四日東地所一字第二六六六號函附之土地登記簿謄本記載，其配偶設籍
    於同街九十一號，其中僅間隔八十七號、八十九號二戶，上開切結書謂二人未曾
    來往，核與常情有違，尚難採為有利原告之認定。原告既與其配偶毗鄰而居，應
    無不能向其詢問財產狀況之情事。
  (三)又縱令原告主張其與配偶已分居十餘年屬實，惟依前揭土地登記簿謄本記載，台
    東縣台東市○○段第○四三四之○○三九地號土地及其上台東市○○路一四九號
    房屋，係原告之配偶於六十七年九月二十四日因買賣取得，以渠二人之長女出生
    於六十八年七月十六日，長子出生於七十二年十月十七日推算，斯時二人並未分
    居，原告自難諉為不知，乃竟未予申報，自有未合。此外，原告迄未提出其他具
    體證據證明其確有不知其配偶財產或其配偶不能配合其申報等情事，主張非故意
    不申報乙節，核不足採。
  (四)綜上所述，原告對本件申報不實，縱無「直接故意」，至少有預見其發生而其發
    生並不違背其本意之「未必故意」，尚難以不知法律為由主張免責。從而，本件
    原處分核無違誤，訴願決定遞予維持，亦無不合，均應予維持。原告猶執前詞，
    聲明撤銷原處分及訴願決定，為無理由，應予駁回。
據上論結，本件原告之訴為無理由，爰依行政訴訟法第二百三十六條，第一百九十五
條第一項後段、第九十八條第三項前段，判決如主文。
中　　華　　民　　國　　　九十一　　年　　　二　　　　月　　二十七　　　日
                 臺 北 高 等 行 政 法 院   第 二 庭
                                         法  官　陳雅香
如不服本判決，應於判決送達後二十日內，以本訴訟事件所涉及之法律見解具有原則
性者，始得經最高行政法院許可上訴。
中　　華　　民　　國　　　九十一　　年　　　二　　　　月　　二十七　　　日
                                       法院書記官 鄭聚恩
